【裁判字號】    92,上訴,1036
【裁判日期】    920723
【裁判案由】    妨害自由
【裁判全文】
臺灣高等法院高雄分院刑事判決              九十二年度上訴字第一三六號
    上  訴  人
    即  被  告  乙○○
    選任辯護人  戴國石律師
                蔡吉記律師
右上訴人因妨害自由案件，不服臺灣高雄地方法院九十二年度訴字第五九四號中華民
國九十二年五月二十日第一審判決（起訴案號：臺灣高雄地方法院檢察署九十二年度
偵緝字第二二四號），提起上訴，本院判決如左：
      主  文
原判決撤銷。
乙○○共同私行拘禁，處有期徒刑壹年拾月。
      事  實
一、乙○○前曾因楊大舜持有甲○○與邱垂正共同簽發面額新臺幣（下同）六千萬元
    之本票一紙，多次尋求甲○○解決無著，乃於民國八十二年十一月十八日下午五
    時許，在台南縣永康市崑山社區附近，夥同楊大舜、許國清、林煥彬、郭永福及
    劉啟陽等人，共同基於妨害自由之意思，將甲○○強押至高雄縣鳳山市○○路一
    八二號五樓處，欲使甲○○解決債務而剝奪甲○○行動自由，至翌日（十九日）
    上午八時許經警查獲之妨害自由案件，經臺灣高等法院台南分院判處有期徒刑八
    月確定，嗣乙○○逃匿經臺灣高雄地方法院檢察署發佈通緝至九十年八月十六日
    行刑權時效期滿，依法國家之行刑權歸於消滅，而未執行。乙○○對甲○○前開
    報警將其查獲之行為，極度不滿，圖思報復，且復因楊大舜將上開本票移轉予其
    兄楊銘輝（業經本院判處有期徒刑一年確定），而楊銘輝又因屢次尋求甲○○解
    決債務問題，均未獲置理，乙○○竟又與楊銘輝、綽號「阿泰」、「阿華」之不
    詳姓名之成年男子共四人，共同基於妨害自由之犯意，商議共同前往台南縣歸仁
    鄉媽廟村一一七號前守候甲○○，將之押回其等預先向不知情之羅長杉租得位於
    高雄市○○區○○路一一○號三樓處所，欲以私行拘禁之方式迫使甲○○解決債
    務，乙○○亦藉此報復其不滿。乙○○、楊銘輝、綽號「阿泰」、「阿華」之不
    詳姓名之成年男子等四人乃於八十三年十二月三日上午，由乙○○駕駛其向不知
    情之楊興輝租得之車號ＷＶ─七一二九號自小客車載楊銘輝，綽號「阿華」、「
    阿泰」之不詳姓名之成年男子則駕駛另一輛車牌號碼不詳之小貨車，在台南縣歸
    仁鄉媽廟村一一七號前守候甲○○，於同日上午九時十五分許，楊銘輝四人見甲
    ○○駕駛車號ＸＺ─二四四○號（起訴書誤載為ＸＩ─二四四Ｏ號）自小客車出
    現於該處，即先以其等四人分乘之二部車前後擋住甲○○所駕駛之上開自小客車
    後，楊銘輝即下車將甲○○自車內強制拉出，此時乙○○乃手持一把不明狀似手
    槍（無證據證明為制式手槍或具殺傷力之槍械）之物對甲○○表示，倘甲○○反
    抗即開槍射殺之，而以此強暴脅迫方式將甲○○強押至ＷＶ－七一二九號自小客
    車上，先以此方法共同非法剝奪甲○○之行動自由，再將甲○○押往高雄市○○
    區○○路一一０號三樓處，並用手銬將甲○○銬在樓梯扶手上，而共同將甲○○
    私行拘禁於該址，其間並要求甲○○交付三千萬元，如沒交付就要將之倒吊灌水
    或打成殘廢，復於八十三年十二月四日晚上八時三十分許，楊銘輝要求甲○○打
    電話回家要求其妻吳素貞要準備一千五百萬元現金贖人，嗣於八十三年十二月七
    日上午四時三十分許，甲○○趁楊銘輝等不備之際以易開罐飲料拉環打開扶手上
    之手銬由後門逃逸始獲得自由，甲○○前後遭乙○○等人私行拘禁達三日又十九
    小時四十五分之久。
二、案經臺南縣警察局歸仁分局報請臺灣臺南地方法院檢察署呈請臺灣高等法院檢察
    署令轉臺灣高雄地方法院檢察署檢察官偵查起訴。
      理  由
一、訊據上訴人即被告乙○○固坦承有於八十二年十一月十八日下午五時許，邀同楊
    大舜等人為使告訴人甲○○出面解決本票債務一事而妨害其自由之犯行；並直承
    確曾於八十三年十一月十七日下午三時三十七分許向楊興輝租用一部ＷＶ─七一
    二九號自小客車之情無訛，惟矢口否認有再於八十三年十二月三日至七日妨害甲
    ○○自由之犯行，辯稱：是楊大舜的朋友綽號「阿明」之王為明叫我去租ＷＶ─
    七一二九號自小客車的，他說他有朋友到高雄找工作，叫我幫他租車，他要載他
    朋友去找工作，我並未使用該車，亦未參與妨害甲○○之自由，當時我被通緝中
    ，並無參與私行拘禁甲○○之事實云云。
二、經查：
  (一)告訴人甲○○業於八十六年十一月二十五日出境，迄今未歸，此有原審入出境查
    詢結果資料一份附卷可稽（見原審卷第二七頁），故本案已無從傳訊告訴人到庭
    。惟告訴人因與邱垂正共同簽發面額為六千萬元之本票事宜，於右揭時間、地點
    為被告乙○○與共同被告楊銘輝、綽號「阿泰」、「阿華」之不詳姓名之成年男
    子等四人，在台南縣歸仁鄉媽廟村一一七號前，以前後二部車夾停之方式，擋住
    告訴人所駕駛之自小客車，共同被告楊銘輝即下車將告訴人自車內強制拉出，此
    時被告乙○○乃手持一把狀似手槍之物對告訴人表示，倘告訴人反抗即開槍射殺
    之，而以此強暴脅迫方式將告訴人強押上ＷＶ－七一二九號自小客車上後，再將
    告訴人押往高雄市○○區○○路一一０號三樓處，並用手銬將告訴人銬在樓梯扶
    手上，同時要求告訴人交付三千萬元，如沒交付就要將之倒吊灌水或打成殘廢，
    復於八十三年十二月四日晚上八時三十分許，共同被告楊銘輝命告訴人打電話回
    家要求其妻吳素貞要準備一千五百萬元現金贖人，嗣於八十三年十二月七日凌晨
    四時三十分許，告訴人趁被告乙○○等人不注意之際，以易開罐飲料拉環打開扶
    手上之手銬始自後門逃離等事實，業經告訴人於警訊及偵查中指述綦詳，核與證
    人即告訴人之妻吳素貞於警訊中就告訴人於上述時、地遭不詳人士四人帶走、伊
    於八十三年十二月四日晚上八時三十分許，曾接到伊夫即告訴人打回家要求準備
    贖款之電話及於八十三年十二月六日下午三時三十分許，接到一位自稱是「楊明
    輝」男子打電話至伊家中，表示「楊明輝」本人是捉告訴人之人，並詢問伊錢準
    備好了沒有等情所證述之內容相符，而證人吳素貞為上開證詞之時間係於告訴人
    自行自上開處所逃離前，即分別為八十三年十二月三日下午三時、同日下午四時
    三十分及同年月六日晚上十一時三十分，有上開三份警訊筆錄在卷為憑，則證人
    吳素貞雖為告訴人之妻，然並無與告訴人串構虛詞誣陷被告之機會，是以證人吳
    素貞上開證言應為可採，則告訴人指訴之上情，自堪信為真實。
  (二)告訴人何以能清楚辨識並指認被告乙○○即為手持狀似手槍之物，強加剝奪其行
    動自由之人，已據其於警訊時指稱：乙○○曾於八十二年間因為此張本票之事，
    夥同楊大舜、許國清、劉啟揚、郭永福、林煥彬、曹為然等六人綁架我，經我報
    警被移送法辦，在法院開庭時，我曾看過乙○○好多次等語明確，且核與被告乙
    ○○前開自白確曾參與八十二年十一月間妨害告訴人自由案件經法院判刑等情及
    其於原審審理中自承：我曾與甲○○在臺南地方法院開庭時見過幾次面，我認識
    他，甲○○也認識我等語（見原審卷第六八頁），均相符合，並有被告乙○○前
    開妨害告訴人自由案件之臺灣高等法院臺南分院八十三年度上訴字第一八二六號
    刑事判決一份在卷可按，經原審調取前開刑事案件卷宗核閱查悉，被告乙○○及
    告訴人確曾因前開案件於八十三年五月二十日、六月三日及六月十七日在臺灣臺
    南地方法院審理中及於八十三年九月十二日在臺灣高等法院台南分院審理中，一
    同出庭應訊乙節屬實。故由告訴人於將近一年期間內，歷經八十二年十一月間遭
    被告乙○○等人剝奪行動自由達十一小時，且於上開時間多次共同出庭應訊，對
    被告乙○○之容貌自屬熟稔，衡情應無誤認之可能，故其前開指訴，洵屬有據，
    應堪引為本案事實認定之證據。
  (三)又被告乙○○確曾於八十三年十一月十七日下午三時三十七分許向證人楊興輝租
    用一部ＷＶ─七一二九號自小客車，迄至同年十二月四日止尚未返還之事實，已
    據證人楊興輝於警訊時證述甚詳，復有租用轎車切結書一份附於警卷可考，且為
    被告崔志所不否認，故其確有租用該部自小客車一節，至為明確。被告雖以前揭
    情詞置辯，惟其所稱委託租車者，為一綽號「阿明」之王為明，並無詳細人別資
    料可供查證，已難認其所辯為可採。佐以證人楊興輝於警訊時證陳：乙○○是在
    地下錢莊任職，在八十三年十一月間有一次他說租車要到台南討一筆一百多萬元
    之債款等語，顯見被告乙○○確係租用該車供其遂行討債之用，則於逼討債務時
    並用以妨害告訴人之自由，尚無違常情，被告乙○○辯稱未使用該車云云，委不
    足取。另參諸共同被告楊銘輝於本案法院審理中亦迭供稱：乙○○知道我持有告
    訴人簽發的本票，乙○○押告訴人後有打電話給我來要債，約在高雄市小港區見
    面，我看到乙○○押告訴人後，就叫乙○○放人，乙○○表示因票之事害他去坐
    監，不修理告訴人不行等語（見臺灣高雄地方法院八十七年度訴字第二三○三號
    影印卷第十七、三一頁及本院八十八年度上訴字第八三五號影印卷第十九頁），
    足證被告乙○○確有因不滿告訴人先前報警查獲其妨害自由犯行欲施加報復，同
    時為求告訴人出面解決共同被告楊銘輝之本票債權事宜，而再為前開妨害告訴人
    自由之行為，彰彰甚明，被告乙○○空言否認有參與本件犯行，要難採信。
  (四)雖共同被告楊銘輝嗣於本件原審調查時改稱：我是聽綽號「清仔」之人說乙○○
    將告訴人押走云云（見原審卷第六七頁），惟觀諸共同被告楊銘輝前開於臺灣高
    雄地方法院八十七年度訴字第二三○三號及本院八十八年度上訴字第八三五號案
    件審理中之供詞，均屬其親自見聞之事實，並無所謂傳聞自綽號「清仔」之人轉
    述之情形，是其於本件原審調查中所為傳聞自綽號「清仔」之人轉述之證詞，應
    屬事後迴護被告之詞，不足採為被告有利之認定。
  (五)綜上所述，被告乙○○所辯上開各語，無非事後卸責之詞，均不足採。本件事證
    明確，被告乙○○右揭犯行洵堪認定，應予依法論科。
三、核被告乙○○所為，係犯刑法第三百零二條第一項之妨害自由罪。按刑法第三百
    零二條第一項所謂「私行拘禁」，係以非法方法剝奪人行動自由之例示，至以其
    他非法方法剝奪人之行動自由，則為對於私行拘禁之補充規定，故私行拘禁雖有
    以非法方法剝奪人之行動自由，仍僅成立私行拘禁罪，是以被告乙○○右揭所為
    應僅成立私行拘禁罪，不另論非法方法剝奪人之行動自由罪。又被告乙○○與楊
    銘輝、綽號「阿泰」、「阿華」之不詳姓名之成年男子等四人間，就上開犯行互
    有犯意聯絡及行為分擔，均為共同正犯。
四、原審以被告乙○○罪證明確，因予論罪科刑，固非無見；惟查：原判決就被告乙
    ○○所持有用以對告訴人施強暴脅迫之不明狀似手槍一把及其與楊銘輝等人用以
    銬住告訴人以達私行拘禁目的之手銬，是否為違禁物或供犯罪所用之物？有無併
    予宣告沒收之必要？均漏未說明，顯有未洽。被告乙○○上訴意旨，仍執陳詞，
    否認犯罪，指摘原判決不當，雖無理由，然原判決既有上開可議之處，仍屬無可
    維持，應由本院將原判決予以撤銷改判。爰審酌被告乙○○前於八十二年十一月
    十八日，在台南縣永康市崑山社區附近，夥同楊大舜、許國清、林煥彬、郭永福
    及劉啟陽等人，將告訴人強押至高雄縣鳳山市○○路一八二號五樓處剝奪其行動
    自由至翌日（十九日）上午八時許始經警查獲之妨害自由案件，經臺灣高等法院
    臺南分院判處有期徒刑八月確定，嗣逃亡藏匿經臺灣高雄地方法院檢察署發佈通
    緝至九十年八月十六日行刑權時效期滿，依法國家之行刑權歸於消滅，而未執行
    ，此有臺灣高雄地方法院檢察署刑案資料查註紀錄表及臺灣高等法院被告全國前
    案紀錄表各一份可參，被告乙○○猶肆無忌憚，再度預謀妨害告訴人之自由，僅
    為強迫告訴人出面處理債務問題，並報復告訴人尋求保護行為之不滿，犯罪後猶
    飾詞卸責，未見悔意，足見其主觀惡性甚重，漠視法紀及他人身體自由權，且觀
    諸其於光天化日下手持疑似手槍之物，以二車前後夾停之方式，擋住告訴人所駕
    駛之自小客車，強押告訴人上車離去，其犯罪之公然性，助長社會暴戾風氣；又
    私行拘禁告訴人長達三天又十九小時四十五分，此期間對告訴人及其家屬所受之
    驚恐、擔憂及牽掛，難以形容，其危害至深且鉅，告訴人於先後二次歷經被告乙
    ○○之妨害自由犯行後，更出境避居國外，不敢留在國內，除前揭入出境紀錄可
    資佐證外，復有告訴人之父李從霖提出之陳情書一份在卷足參（見本院八十八年
    上訴字第八三五號影印卷第三八頁），益徵被告乙○○所生之危害重大等一切情
    狀，量處如主文第二項所示之刑，以資懲儆。另被告乙○○所持有用以對告訴人
    施強暴脅迫之不明狀似手槍一把，並未扣案而無證據證明該「手槍」為槍砲彈藥
    刀械管制條例之槍枝；又被告乙○○與楊銘輝等人用以銬住告訴人以達私行拘禁
    目的之手銬亦未扣案，該手銬雖為本件犯罪所用之物，然亦無證據足以認定為被
    告乙○○或楊銘輝等共犯所有之物，爰均不併予宣告沒收，附此敘明。
據上論斷，應依刑事訴訟法第三百六十九條第一項前段、第三百六十四條、第二百九
十九條第一項前段，刑法第二十八條、第三百零二條第一項，罰金罰鍰提高標準條例
第一條前段，判決如主文。
本案經檢察官沈紹嘉到庭執行職務。
中    華    民    國      九十二      年      七      月     二十三     日
                              臺灣高等法院高雄分院刑事第八庭
                                  審判長法官  郭雅美
                                        法官  江泰章
                                        法官  裕斗
右正本證明與原本無異。
如不服本判決應於收受本判決後十日內向本院提出上訴書狀，其未述上訴理由者，
並得於提起上訴後十日內向本院補提理由書狀（均須按他造當事人之人數附繕本)「
切勿逕送上級法院」。
                                      書記官  吳福連
中    華    民    國      九十二      年      七      月     二十三     日
附錄本判決論罪科刑之法條：
刑法第三百零二條第一項
私行拘禁或以其他非法方法，剝奪人之行動自由者，處五年以下有期徒刑、拘役或三
百元以下罰金。


司法院資訊處製作；財團法人民間司法改革基金會備份。
